---
title: "Erste Schritte"
author: "Andreas Blaette"
date: 'Stand: 4. April 2022'
output:
  ioslides_presentation:
    css: css/stylesheet.css
    logo: img/polmine.png
    widescreen: yes
  slidy_presentation: default
subtitle: Voraussetzungen und Installationen
editor_options:
  chunk_output_type: console
vignette: >
  %\VignetteIndexEntry{Erste Schritte}
  %\VignetteEncoding{UTF-8}
  %\VignetteEngine{knitr::rmarkdown}  
---

## R, RStudio, polmineR und CWB-indizierte Korpora {.smaller}

Dieser Foliensatz zum Einstieg umfasst Hiweise zu ... 

  * Installation von R (Statistik- und Programmiersprache)
  * Installation von RStudio (Integrierte Entwicklungsumgebung)
  * Installation von polmineR (R-Paket zur Textanalyse)
  * Installation von Korpora über das R-Paket cwbtools (hier: das GermaParl-Korpus)
  * erstes Demo zum Befehlssatz des polmineR-Pakets

Um aber gleich zu vermitteln, was diese Kombination soll und wohin die Reise geht, zuerst ein kurzer YouTube-Videoclip.

----

```{r, eval = TRUE, echo = FALSE}
vembedr::embed_youtube("frpQm2UcZJk")
```


## Installation von R und RStudio {.smaller}

Die Korpora des PolMine-Projektes, insbesondere GermaParl und UNGA, stehen als linguistisch annotierte und indizierte Korpora zur Verfügung, die in die [Corpus Workbench (CWB)](http://cwb.sourceforge.net/) eingepflegt worden sind. Die Analysen können mit dem R-Paket [polmineR](https://CRAN.R-project.org/package=polmineR) durchgeführt werden.

Voraussetzung zur Nutzung dieser Analyseumgebung ist die Installation von R und RStudio. Besondere Systemanforderungen gibt es für grundlegende Analysen nicht. Der wesentliche limitierende Faktor bei komplexen statistischen Operationen ist meist der verfügbare Hauptspeicher (gut sind 8GB, mit 16GB kommt man schon sehr weit).

Die [Statistik- und Programmiersprache R](https://de.wikipedia.org/wiki/R_(Programmiersprache)) ist eine freie Software-Entwicklung des [R Project for Statistical Computing](https://www.r-project.org/). Sie kann für gängige Betriebssysteme (Windows, macOS, Linux) über die Server des Comprehensive R Archive Network (CRAN) heruntergeladen und installiert werden. Zum CRAN-Server an der Universität Münster gelangen Sie zum Beispiel [hier](https://cran.uni-muenster.de/).

RStudio ergänzt R als [Integrierte Entwicklungsumgebung](https://de.wikipedia.org/wiki/Integrierte_Entwicklungsumgebung) (kurz IDE, für *integrated development environment*) um eine Einbettung von R in eine graphische Benutzeroberfläche, die eine Vielzahl nützlicher Funktionen bereit hält und die enorm helfen kann, produktiv mit R zu arbeiten. Die Arbeit mit der Open Source-Version von RStudio Desktop wird nachdrücklich empfohlen, zum Download gelangen Sie [hier](https://www.rstudio.com/products/rstudio/download/#download). Als Einstieg in RStudio können Sie die Webinar-Serie [RStudio Essentials](https://resources.rstudio.com/) nutzen.


## Installation von polmineR {.smaller}

Das offizielle Release des polmineR-Pakets ist [bei CRAN publiziert](https://CRAN.R-project.org/package=polmineR) und kann mit der Funktion `install.packages` installiert werden: 

```{r, eval = FALSE}
install.packages("polmineR")
```

Windows-Nutzerinnen und Nutzer können dabei mit vorkompilierten Paketen arbeiten, so dass alles 'out of the box' funktionieren sollte. Nutzerinnen und Nutzer von macOS und Linux müssen *vor* der Installation von polmineR im Terminal für das RcppCWB-Paket die Bibliotheken [pcre](https://www.pcre.org/) und [GLib](https://de.wikipedia.org/wiki/GLib) installieren. Bitte beachten Sie die Installationsanleitung zum polmineR-Paket unter MacOS, die Sie [hier](https://polmine.github.io/polmineR/index.html) finden.

Das polmineR-Paket wird aktiv weiterentwickelt. Die aktuelle Entwicklungsversion ist über [GitHub](https://github.com/PolMine/polmineR) als Plattform zur Verwaltung quelloffener Software verfügbar. Sie behebt bekannte Fehler ("Bugs"), enthält oftmals neue Funktionen und bietet in der Regel über eine verbesserte Dokumentation. Die Installation erfolgt mit `install_github` aus dem `devtools`-package.

```{r, eval = FALSE}
install.packages("devtools")
devtools::install_github("PolMine/polmineR", ref = "dev")
```


## Installation von Korpora {.smaller}

Das polmineR-Paket enthält kleine Beispiel-Korpora, um die Funktionalität des Pakets zu illustrieren und zu testen. Weit größere Korpora, die für substantiellere Analysen geeignet sind, werden im Rahmen des PolMine-Projektes entwickelt. Diese werden auf Zenodo bereitgestellt und über das R-Paket cwbtools von dort heruntergeladen und installiert.

Für unsere ersten Schritte nutzen wir das GermaParl-Korpus der Plenardebatten des Deutschen Bundestags. Dieses ist nicht über CRAN verfügbar. Mit Hilfe von cwbtools kann das Korpus direkt installiert werden.

```{r, eval = FALSE}
install.packages("cwbtools")
```


```{r, eval = FALSE}
cwbtools::corpus_install(doi = "10.5281/zenodo.3742113")  # hier kommt mehr als 1 GB, braucht sicher einen Moment!
```

Hiernach kann auch der UCSSR Foliensatz heruntergeladen werden. Die Installationsanweisungen finden Sie hier [UCSSR Download](https://github.com/PolMine/UCSSR). Die lokale Verfügbarkeit ist von Vorteil, wenn Sie offline mit den Folien arbeiten und einen praktischen Zugang zu den R Markdown Dateien haben möchten, auf denen die Folien basieren.


## Ein kurzer Test der Installation {.smaller}

Wir testen nun zuerst, ob polmineR geladen werden kann. Als Bildschirmausgabe sollten Sie eine Auskunft über die Versionsnummer des Pakets erhalten, sowie einen Hinweis, wo die "registry"-Dateien (temporär) liegen, welche die verfügbaren Korpora beschreiben.

```{r, eval = FALSE}
library(polmineR)
```

Dann testen wir, ob nun auch das "GERMAPARL"-Korpus (CWB-Korpora werden immer groß geschrieben) in der Liste der verfügbaren Korpora ist, ergänzend zu "REUTERS" und "GERMAPARLMINI", die im polmineR-Paket beheimatet sind.

```{r, eval = FALSE}
c("REUTERS", "GERMAPARLMINI", "GERMAPARL") %in% corpus()[["corpus"]]
```

Schließlich prüfen wir, ob das GERMAPARL-Korpus die richtige Größe hat ...

```{r, eval = FALSE}
size("GERMAPARL")
```

Mehr als 100 000 000 Worte? Das sollte für den Start reichen.


## Erste Gehversuche {.smaller}

Wenn Sie möchten, können Sie nun die folgenden Befehle ausprobieren. Diese werden dann in den folgenden Foliensätzen ausführlicher erläutert.

```{r, eval = FALSE}
partition("GERMAPARL", year = "2001") # Anlegen eines Subkorpus ("Partition")
kwic("GERMAPARL", query = "Integration") # einfache Ansicht von Konkordanzen
kwic("GERMAPARL", '[pos = "NN"] "mit" "Migrationshintergrund"', cqp = TRUE) # Nutzung CQP-Syntax
cooccurrences("GERMAPARL", "Islam") # eine erste Kookkurrenz-Berechnung
count("GERMAPARL", query = c("Islam", "Muslime", "Koran")) # simples Zählen
```

Das Zählen ist ja dann auch die Grundlage für viele weitergehende statistischer Operationen. Zentral für das Design des PolMine-Pakets ist es jedoch, dass es auch immer möglich bleiben muss, den Volltext zu lesen. Probieren Sie auch das aus.

```{r, eval = FALSE}
merkel <- partition("GERMAPARLMINI", date = "2009-11-10", speaker = "Merkel", regex = TRUE)
read(merkel, meta = c("speaker", "date"))
```

So viel zunächst als Einstieg!

## Tutorials zur Installation von R und RStudio

[YouTube Tutorial](https://www.youtube.com/watch?v=X_Mxya2Fis0&ab_channel=StatistikamPC)  
[R Studio Education](https://rstudio-education.github.io/hopr/starting.html)
