---
title: "Subkorpora"
subtitle: "Nutzung von 'partitions' mit polmineR"
author: "Andreas Blaette"
date: 'Stand:  4. April 2022'
output:
  ioslides_presentation:
    css: css/stylesheet.css
    logo: img/polmine.png
    widescreen: yes
  slidy_presentation: default
editor_options:
  chunk_output_type: console
vignette: >
  %\VignetteIndexEntry{Subkorpora}
  %\VignetteEncoding{UTF-8}
  %\VignetteEngine{knitr::rmarkdown}  
bibliography: Literatur_subcorpora.bib
nocite: '@*'
---

```{r, include = FALSE}
options("kableExtra.html.bsTable" = TRUE) # macht schöne Tabellen-Ausgabe verfügbar
```

```{r include = FALSE}
library(fontawesome)
```

```{r, echo = FALSE}
library(kableExtra)
```


## Subkorpora und Partitionen {.smaller}

- Bei der Analyse von Korpora ist regelmäßig die synchrone Variation von Sprache (als Trägerin von Bedeutungen, Deutungsmustern etc.) von Interesse oder der (diachrone) Wandel im Zeitverlauf. Dementsprechend ist die Erstellung von Subkorpora zentral für den sinnvollen Einsatz von Korpora im Forschungsprozess.

- In der Terminologie des *polmineR*-Pakets wird an Stelle von "Subkorpus" (*subcorpus*) der Begriff der "Partition" (*partition*) verwendet. Dies ist zum einen in der französischen lexikometrischen Forschung üblich. Vor allem aber kann *partition* sowohl als Verb als auch als Nomen auftreten: In der Programmierung gilt es als gute Praxis, wenn für Methoden Verben verwendet werden. Die `partition()`-Methode partitioniert ein Korpus und  erzeugt ein Objekt der Klasse `partition`, welches die relevanten Informationen zur Beschreibung einer Partition enthält.

- Die Erzeugung einer Partition erfolgt anhand von S-Attributen (strukturellen Attributen). Diese Attribute können als Metadaten auf der Textebene angesiedelt sein. Weil sie aber sehr flexibel Text-Regionen auszeichnen können, können S-Attribute etwa auch Annotationen von Textpassagen unterhalb der Textebene sein.

- Welche S-Attribute in einem Korpus vorhanden sind und welche Werte diese annehmen, lässt sich mit der `s_attributes`-Methode ermitteln. (Siehe hierzu der vorangegangene Foliensatz zu Korpora.)


## Erforderliche Installationen und Initialisierung {.smaller}

Der Foliensatz nutzt das `polmineR`-Paket und das `GermaParl`-Korpus. Die Installation wurde im vorhergehenden Foliensatz ausführlicher erläutert.

```{r, message = FALSE}
library(polmineR)
```

Bitte beachten Sie, dass die Funktionalität für den folgenden Workflow erst mit polmineR-Version `r as.package_version("0.7.10")` zur Verfügung steht. Die installierte Version prüfen Sie mit `packageVersion("polmineR")`. Installieren Sie bei Bedarf die aktuelle Version das polmineR-Pakets.

Für die folgenden Beispiele nutzen wir ergänzend das [magrittr](https://magrittr.tidyverse.org/)-Paket.

```{r load_libraries, eval = TRUE, message = FALSE}
library(magrittr)
```


## Anlegen einer `partition`: Grundlagen {.smaller} 

- Ziel des ersten Beispiels ist es, eine Partition mit all jenen Reden im Bundestag anzulegen, die von Abgeordneten und RegierungsvertreterInnen im Jahr der Finanzmarktkrise, 2008, gehalten wurden.

- Zunächst ermitteln wir mit der `s_attributes()`-Methode, welche Werte für das S-Attribute `year` verfügbar sind.

```{r}
s_attributes("GERMAPARL", s_attribute = "year")
```

- Eine Partition auf Basis eines Korpus legt man an, in dem als erstes Argument (`.Object`) die (stets großgeschriebene) ID des Korpus angibt. Dann können die Namen von S-Attributen als Argumente genutzt werden, denen der erwünschte Wert (oder erwünschte Werte in Form eines Vektors) zugewiesen werden.

```{r, message = FALSE}
bt2008 <- partition("GERMAPARL", year = "2008")
```


## Anlegen einer `partition`: Fortsetzung {.smaller}

- Die für die S-Attribute angegebenen Werte können auch numerische oder logische Werte sein. Die für die interne Verarbeitung erforderliche Umwandlung in einen `character`-Vektor erfolgt automatisch.

```{r, message = FALSE}
bt2008 <- partition("GERMAPARL", year = 2008) # identisch mit vorhergehenden Beispiel
```

- Dies kann etwa sehr nützlich sein, wenn man eine Partition anlegen möchte, die mehrere Jahre beinhaltet.

```{r, message = FALSE}
bt2009ff <- partition("GERMAPARL", year = 2009:2013)
```

- Wenn wir die Reden von Abgeordneten und Mitgliedern der Regierung in 2008 analysieren möchten, wollen wir nicht versehentlich Zwischenrufe in die Analyse einbeziehen. Bei der Erzeugung einer `partition` können mehrere S-Attribute kombiniert werden. Wir können also schreiben:

```{r, message = FALSE}
bt2008 <- partition("GERMAPARL", year = 2008, interjection = FALSE)
```

- Zwischenrufe nicht aus der Analyse auszuschließen, wo erforderlich, kann zu unerwünschten Verzerrungen führen. Machen Sie sich gut mit Ihren Daten vertraut!


## Anlegen einer `partition`: Fortsetzung {.smaller}

- Unser Ziel war es, nur die Reden von Abgeordneten und von Regierungsmitgliedern zu analysieren. Nicht die Redeanteile der Parlamentspräsidenten!

- Wir hatten bislang durchgängig von der `partition()`-Methode und von der `s_attributes()`-Methode (nicht: "Funktionen") gesprochen. Warum? Die besondere Eigenschaft von *Methoden* ist, dass sie ihr Verhalten an die Art des Objekts anpassen, die sie als input erhalten. Für welche Arten (Klassen) von Objekten eine Methode eine spezifische Funktionsweise anbietet, sehen Sie bei Dokumentationsseiten in der Sektion "Usage", wenn Sie die Hilfe aufrufen (z.B. `?partition` oder `?s_attributes`).

- Konkret können wir die `s_attributes()`-Methode, die wir für Korpora kennen gelernt hatten, auch für `partition`-Objekte nutzen.

```{r, collapse = TRUE}
s_attributes(bt2008, s_attribute = "role")
```

- Da wir nur Abgeordnete und die SprecherInnen der Regierung in unserer `partition` haben wollten:

```{r, message = FALSE, collapse = TRUE}
bt2008min <- partition("GERMAPARL", year = 2008, interjection = FALSE, role = c("government", "mp"))
```


## Anlegen einer `partition`: "Zoomen" {.smaller}

- Wenn Sie die Hilfe zur `partition()`-Methode aufrufen (mit `?partition`), sehen Sie, dass die `partition()`-Methode auch auf `partition`-Objekte angewendet werden kann. 

- Wir können also Partitionen aus Partitionen (Subkorpora von Subkorpora) erstellen bzw. sukzessive in das Korpus "hineinzoomen". An Stelle der Definition der `partition` in einem Rutsch können wir das gleiche Ergebnis auf dem folgenden Weg erzielen:

```{r, message = FALSE}
a <- partition("GERMAPARL", year = 2008)
b <- partition(a, interjection = FALSE)
c <- partition(b, role = c("mp", "government"))
```
   
- Ist das Ergebnis wirklich das gleiche? Die `size()`-Methode, die wir für Korpora kennen gelernt hatten, funktioniert auch für `partition`-Objekte:

```{r, message = FALSE}
size(bt2008min) == size(c)
```


## Die `partition()`-Methode in einer Pipe  {.smaller}

- Die Funktionsweise der meisten Methoden des polmineR-Pakets ermöglicht es, diese in einer sogenannten "Pipe" zu verbinden. Mittels des Pipe-Operators des magrittr-Pakets können wir die `partition` von eben auch so erzeugen:

```{r, message = FALSE}
bt2008min <- "GERMAPARL" %>% 
  partition(year = 2008) %>%
  partition(interjection = FALSE) %>%
  partition(role = c("mp", "government"))
```

- Über eine Pipe lässt sich Code oft annähernd so schreiben, wie man sprechen würde. "Nimm das GERMAPARL-Korpus, dann partitioniere diesen für das Jahr 2008 und zähle, wie oft der Suchbegiff 'Finanzmarktkrise' vorkommt" lautet in Code übersetzt:

```{r, message = FALSE, collapse = TRUE}
"GERMAPARL" %>% partition(year = 2008) %>% count(query = "Finanzmarktkrise")
```

- Verständlichen und gut lesbaren Code zu schreiben, ist eine Kunst und (im Sinne transparenter und reproduzierbarer Forschung) eine Tugend! Pipes können dafür sehr hilfreich sein.


## Anlegen einer `partition`: Reguläre Ausdrücke {.smaller}

- Will man die Reden einzelner RednerInnen im Deutschen Bundestag identifizieren, kann es tückisch sein, dass die Schreibweise von Namen leicht variieren kann. Dann kann es hilfreich sein, bei der Angabe von Werten für ein S-Attribut mit regulären Ausdrücken zu arbeiten. Um reguläre Ausdrücke zu aktivieren, muss für das Argument `regex` der logische Wert `TRUE` angegeben werden. Als Beispiel mag Karl-Theodor zu Guttenberg dienen: Ein (ehemaliger) Abgeordneten mit vielen Vornamen und etlichen Varianten, wie der Adelstitel ("zu", "von und zu") im Namen angegeben wird. Auch bei akademischen Titeln kann es einen tückischen Variantenreichtum geben ("Dr.", "Dr. rer. pol.", "Dipl.-Ing." etc.).

```{r, message = FALSE, collapse = TRUE}
guttenberg <- partition(bt2008min, speaker = ".*Guttenberg", regex = TRUE)
s_attributes(guttenberg, "speaker")
```

- Der reguläre Ausdruck wird an die bekannte R-Funktion `grep()` übergeben, so dass auch Teile eins S-Attributes "gematcht" werden.

```{r, message = FALSE, collapse = TRUE}
merkel2008 <- partition(bt2008min, speaker = "Merkel", regex = TRUE)
s_attributes(merkel2008, s_attribute = "speaker")
```


## Szenario: Reden von Merkel zur Finanzmarktkrise {.smaller}

- Die Kombination der Methoden `s_attributes()` und `partition()` lässt sich nutzen, um Schritt um Schritt relevante Texte zu identifizieren. Das Beispiel auf der letzten Folie zeigt: Eine Sicherheitsprüfung mit `s_attributes()` sollte regelmäßig im Forschungsprozess erfolgen, damit nicht versehentliche Treffer in die Analyse eingehen. 

- Beispiel: An welchen Sitzungstagen hat Bundeskanzlerin Angela Merkel in 2008 zur Finanzmarktkrise gesprochen?

```{r, collapse = TRUE, message = FALSE}
merkel2008 <- partition(bt2008min, speaker = "Angela Merkel")
for (day in s_attributes(merkel2008, s_attribute = "date")){
  dt <- partition(merkel2008, date = day) %>% count(query = "Finanzmarktkrise")
  cat(sprintf("%s -> N Finanzkrise = %s\n", day, dt[["count"]]))
}
```


## Zurück zum Volltext: Lesen {.smaller}

- Entsprechend der letzten Auswertung hat die Bundeskanzlerin am 26.11.2008 die Finanzkrise thematisiert. Den Volltext einer Partition kann man mit der `read()`-Methode anzeigen lassen.

```{r, message = FALSE, eval = TRUE, echo = FALSE}
merkel_fcrisis <- partition(merkel2008, date = "2008-10-7")
```

```{r, message = FALSE, eval = FALSE}
merkel_fcrisis <- partition(merkel2008, date = "2008-10-7")
read(merkel_fcrisis)
```

- Was mit der `read()`-Methode erzeugt wird, kann man auch in einen `character`-Vektor umwandeln, den man speichern kann.

```{r, message = FALSE}
writeLines(text = as.character(read(merkel_fcrisis)), con = "merkel.html")
```

- Diese Datei können Sie mit einem gängigen Browser ansehen. Ein wichtiger Zweck der Erzeugung des Volltextes ist, diesen für Zwecke der Annotation in ein QDA-Programm (QDA für qualitative Datenanalyse) wie MAXQDA zu importieren. 

- Hinweis: Es ist ein "technisches" html, das von polmineR erzeugt wird. Bei der Anzeige im Browser ist dies nicht sichtbar, aber jedes einzelne Wort ist von Angaben zu Korpuspositionen umklammert. Das Ziel des so angereichterten html-Formats ist, dass Annotationen von einem Programm wie MAXQDA in R/polmineR rückimportiert werden können. 


----

<iframe src="merkel.html"></iframe>



## Datumsgenaue Zeitscheiben {.smaller}

- Es kann oft erforderlich sein, datumsgenau `partition`-Objekte anzulegen, z.B. wenn man dem Effekt von Ereignissen (z.B. 11. September, Aussetzung Dublin, etc.) auf den Diskurs nachgehen möchte.

- Der effizienteste Weg ist es, die Datumsangaben im Korpus in Objekte der `Date`-Klasse umzuwandeln. Mit diesen kann man dann Operationen wie "kleiner" (<) und "größer" (>) durchführen, oder Reihen bilden (Funktion `seq.Date()`). Im folgenden Beispiel zählen wir die Häufigkeit von "Terrorismus" im Bundestag im Jahr vor und im Jahr nach dem 11. September. 

```{r, collapse = TRUE, message = FALSE}
pre_nineeleven <- as.Date("2000-09-11")
nineten <- as.Date("2001-09-10")
nineeleven <- as.Date("2001-09-11")
post_nineeleven <- as.Date("2002-09-11")
pre <- partition("GERMAPARL", date = seq.Date(from = pre_nineeleven, to = nineten, by = "day"))
post <- partition("GERMAPARL", date = seq.Date(from = nineeleven, to = post_nineeleven, by = "day"))

count(pre, "Terrorismus")
count(post, "Terrorismus")
```


## Anlegen eines `partition_bundle` {.smaller}

- Mehrere `partition`-Objekte können zu einem `partition_bundle`-Objekt zusammengefasst werden. Man kann mit der `partition_bundle()`-Methode durch Variation eines S-Attributes ein `partition_bundle`-Objekt erzeugen.

- Die `partition_bundle()`-Methode kann auf Korpora angewendet werden, die über einen `character`-Vektor identifiziert werden, oder auf `partition`-Objekte. Für `partition_bundle`-Objekte gibt es gängige R-Methoden, im folgenden Beispiel `summary()`.

```{r, message = FALSE}
merkel2008 <- partition(bt2008min, speaker = "Angela Merkel")
merkel_speeches <- partition_bundle(merkel2008, s_attribute = "date")
summary(merkel_speeches)
```

## Zählung über ein `partition_bundle` {.smaller}

- Viele Methoden des *polmineR*-Pakets sind auch für `partition_bundle`-Objekte verfügbar. So auch die `count()`-Methode, die wir bereits kurz kennen gelernt haben. 

- Als Argument `query` der `count()`-Methode kann ein `character`-Vektor genutzt werden. So lässt sich eine Zählung über alle `partition`-Objekte in einem `partition_bundle` mit vielen Suchbegriffen durchführen.

```{r, message = FALSE, render = knit_print}
count(merkel_speeches, query = c("Finanzmarktkrise", "Finanzmärkte", "Lehman")) %>% show()
```

- Dies kann sehr nützlich sein, wenn ein Diktionär zum Scoring von Partitionen genutzt wird, z.B. wenn nur Partitionen analysiert werden, die einen Mindest-Score aufweisen.


## Mit `as.speeches` zum `partition_bundle` {.smaller}

- Eine Annahme bei den Beispielen zu den Reden von Bundeskanzlerin Angela Merkel zur Finanzmarktkrise war, dass alle Worte in einem Plenarprotokoll zu einer Parlamentssitzung zu einer Rede gehören. Gerade prominente SprecherInnen im Parlament (wie eine Bundeskanzlerin, oder Fraktionsvorsitzende) halten jedoch, zumindest gelegentlich, zwei Reden zu unterschiedlichen Themen/Tagesordnungspunkten in ein und derselben Sitzung. Ausgeschlossen werden sollte auch, dass Wortbeiträge, die keine eigenständige Rede darstellen (Zwischenfragen, mündliche Fragen, Geschäftsordnungsanträge) einer Rede zugeschlagen werden.

- Für die so skizzierte Problemstellung gibt es im polmineR-Paket die `as.speeches()`-Funktion. Die zentrale Heuristik der Funktion ist, dass Passagen ununterbrochener Rede einer Sprecherin zu einer Rede zusammengefasst werden können, wenn diese nicht von einer Anzahl von Worten anderer SprecherInnen unterbrochen werden, die über dem Wert des Arguments `gap` liegt (Standard-Wert: 500). Damit ist sichergestellt, dass nicht schon eine Zwischenfrage (eine kurze Unterbrechung durch Parlamentspräsidentin etc.) dazu führt, dass aus einer Rede zwei werden. Der Rückgabewert der `as.speeches()`-Funktion ist ein `partition_bundle`.


## Zusammenfassung und Ausblick {.smaller}

- Die `partition`- und `partition_bundle`-Objekte bieten viel Flexibilität für die Analyse. Behalten Sie in Erinnerung, dass alle grundlegenden Methoden des polmineR-Pakets (`count()`, `dispersion()`, `kwic()`, `cooccurrences()` etc)  jeweils für Korpora implementiert sind (die durch einen `character`-Vektor angegeben werden) sowie für `partition`- und `partition_bundle`-Objekte. 

- Die `partition`- und `partition_bundle`-Objekte sind Objekte des sogenannten S4-Systems der Objektorientierung in R. Für die Objekte dieser Klassen sind Methoden definiert - welche das sind, können Sie der Dokumentation der Klassen (`?"partition-class"` bzw. `?"partition_bundle-class"`) entnehmen. Die Dokumentation erklärt auch, welche Daten in den Objekten jeweils zusammengefasst sind.

- Das S4-System, das von polmineR für die Implementierung verwendet wird, gilt als aufwändiger und schwerer handhabbar als das ältere S3-System. Es gewährleistet jedoch, dass mögliche Fehler schneller zu expliziten Fehlermeldungen führen und damit erkannt werden. Mehr über die Objektorientierung in R können Sie im Online-Buch ["Advanced R" von Hadley Wickham](http://adv-r.had.co.nz/S4.html) nachlesen.

- Mit dem Verständnis von `partition`- und `partition_bundle`-Objekten haben wir die entscheidende Grundlage für alle weiteren, substantiell interessanten Analyse-Verfahren. Im nächsten Foliensatz geht es ums ... Zählen!

## Literatur
